【裁判字號】    91,訴,597
【裁判日期】    920320
【裁判案由】    返還保證金
【裁判全文】
臺灣基隆地方法院民事判決  九十一年度訴字第五九七號
    原      告  德鑫科技股份有限公司
    法定代理人  甲○○
    訴訟代理人  乙○○
    被      告  磐達企業股份有限公司
    法定代理人  丙○○
    訴訟代理人  丁○○
右當事人間請求返還保證金事件，本院判決如左：
    主      文
被告應給付原告新臺幣壹佰伍拾萬元，及自民國九十一年八月八日起至清償日止，按
週年利率百分之五計算之利息。
訴訟費用由被告負擔。
本判決於原告以新臺幣伍拾萬元為被告供擔保後，得假執行。但被告如於假執行程序
實施前，以新臺幣壹佰伍拾萬元為原告預供擔保，得免為假執行。
    事      實
甲、原告部分：
一、聲明：如主文第一項所示，並陳明願供擔保，請准宣告假執行。
二、陳述：
  (一)原告與被告於民國（下同）八十五年六月十日簽訂翡翠高爾夫俱樂部入會合約書
    （簡稱系爭合約書），成為被告所經營之翡翠高爾夫俱樂部（簡稱系爭俱樂部）
    之會員，雙方約定入會金為新臺幣（下同）八十萬元，折扣後為十萬元，而入會
    保證金則為一百五十萬元，並約定會員得申請退出會籍，惟會員申請退出會籍時
    須以書面提出，繳清一切應繳而未繳之欠款後，由被告無息退還入會保證金，原
    告並於同日即繳清入會金十萬元及入會保證金一百五十萬元。嗣原告依系爭合約
    書附件系爭俱樂部入會章程第十三條約定，於九十一年七月八日以書面向被告申
    請退會，並請求於同年八月八日依約返還入會保證金，被告竟置之不理，為此提
    起本件訴訟，請求被告給付如主文第一項所示之保證金。
  (二)對被告抗辯之陳述：
    1.按解釋契約，固須探求當事人立約時之真意，不能拘泥於契約之文字，但契約
      文字業已表示當事人真意，無須別事探求者，即不得反捨契約文字而更為曲解
      ﹙最高法院十七年上字第一一一八號判例參照﹚。次按系爭俱樂部入會章程第
      十三條明定：「會員得申請退出會籍，但應依下列規定辦理：一、會員申請退
      出會籍，須以書面提出。二、繳清一切應繳而未繳之欠款。三、入會保證金無
      息發還，入會金不予退還。」而該條文並無任何須得被告同意始得退出會籍終
      止契約之文句。系爭俱樂部入會合約書第七條之標題雖載明：「會員之終止及
      轉讓」，惟其條文本文明定「一、本俱樂部正式開放營業滿壹年者，甲方﹙即
      原告﹚得經乙方﹙即被告﹚同意而將其會員資格讓予第三人，…」僅係規範會
      員資格之轉讓，並未涉及會員退會及終止契約之事項，依前揭判例意旨，被告
      即不得任意曲解為退出會籍終止契約亦須得其同意始得為之。
    2.另按定型化契約條款如有疑義時，應為有利於消費者之解釋；定型化契約中之
      條款違反誠信原則，對消費者顯失公平者，無效，消費者保護法第十一條第二
      項、第十二條第一項分別定有明文。而翡翠高爾夫俱樂部入會合約書乃被告與
      不特定多數人訂立契約之用而單方預先擬定之定型化契約，則該合約書第七條
      規定即應採有利於原告之解釋，且若依被告之解釋，原告一旦入會，縱完全履
      行契約義務，而無違約欠款情事，在被告同意之前，仍無法退會，對原告已顯
      失公平，亦應認該合約書第七條之規定為無效。
三、證據：提出系爭俱樂部入會合約書影本、系爭俱樂部入會章程影本、原告申請退
    會函影本、原告申請退會函郵件收件回執影本、原告查詢是否有任何欠款函影本
    、被告回復無任何欠款函影本、存證信函影本等各一件。
乙、被告方面：
一、聲明：駁回原告之訴及假執行之聲請，如受不利之判決，願供擔保，請免為假執
    行。
二、陳述：
    原告固為被告所經營之翡翠高爾夫俱樂部之會員，惟雙方所簽立之入會合約書第
    第七條載明：「會員之終止及轉讓：一、本俱樂部正式開放營業滿壹年者，甲方
    ﹙即原告﹚得經乙方﹙即被告﹚同意而將其會員資格讓予第三人，…」，約定會
    員轉讓其會員資格予他人時，須在系爭俱樂部正式開放營業滿一年，並經被告同
    意始能為之，則會員要求終止其會員資格時，解釋上亦屬於本條規範之範圍，即
    應在系爭俱樂部正式開放營業滿一年，並經被告同意始能為之。是以，原告雖已
    書面通知退會並繳清欠款，但在未取得被告同意前，尚不得單方面終止合約而退
    會。
    理      由
一、本件原告主張其於八十五年六月十日與被告簽訂系爭合約書，繳納入會金十萬元
    及入會保證金一百五十萬元，成為被告所經營之系爭俱樂部之會員，嗣原告於九
    十一年七月八日以書面向被告申請退會並繳清一切欠款，業已依系爭俱樂部入會
    章程第十三條第一款及第二款之約定履行退會程序等情，為被告所不爭執，並有
    系爭俱樂部入會合約書影本、系爭俱樂部入會章程影本、原告申請退會函影本、
    原告申請退會函郵件收件回執影本、原告查詢是否有任何欠款函影本、被告回復
    無任何欠款函影本、存證信函影本等各一件在卷可稽，足徵原告確已依兩造所簽
    訂之系爭合約書附件之系爭俱樂部入會章程有關會員得申請退出會籍之規定辦理
    。雖被告以兩造所簽立之翡翠高爾夫俱樂部入會合約書第七條規定：「會員之終
    止及轉讓：一、本俱樂部正式開放營業滿壹年者，甲方﹙即原告﹚得經乙方﹙即
    被告﹚同意而將其會員資格讓予第三人，但其轉讓手續仍應依本俱樂部章程及有
    關規定辦理」，為會員退出會籍而終止契約時，亦須得被告之同意始得為之，故
    在被告同意前，原告縱已以書面通知退會並繳納一切欠款，亦不得退會並請求返
    還保證金之解釋置辯，然查：
  (一)解釋契約，須探求當事人立約時之真意，不能拘泥於契約之文字；而探求契約當
    事人之真意，應通觀契約全文，依誠信原則，從契約之主要目的及經濟價值等作
    全盤之觀察，若契約文字，有辭句模糊，或文意模稜兩可時，固不得拘泥於所用
    之辭句，但解釋之際，並非必須捨辭句而他求，倘契約文字業已表示當事人真意
    ，無須別事探求者，即不能反捨契約文字更為曲解﹙最高法院十七年上字第一一
    一八號判例及八十六年度台上字第三八七三號判決參照）。
  (二)查原告與被告簽署之系爭合約書第七條之標題固載明「會員之終止及轉讓」，惟
    該條文內容係明白約定「一、本俱樂部正式開放營業滿壹年者，甲方﹙即原告﹚
    得經乙方﹙即被告﹚同意而將其會員資格讓予第三人，但其轉讓手續仍應依本俱
    樂部章程及有關規定辦理」，其僅規範會員資格之轉讓，並未規範會員退會及終
    止契約之事項；且依系爭合約書第九條約定「本合約附件一、二、三、四、五雙
    方同意屬合約內容」，是系爭俱樂部會員入會章程亦屬兩造同意之合約內容之一
    ，而依「翡翠高爾夫俱樂部入會章程」第十三條僅明文約定：「會員得申請退出
    會籍，但應依下列規定辦理：一、會員申請退出會籍，須以書面提出。二、繳清
    一切應繳而未繳之欠款。三、入會保證金無息發還，入會金不予退還。」並未載
    明會員退出會籍除依規定以書面申請及繳納一切欠款後，仍需得被告之同意始能
    退會之文字，揆諸前揭說明，被告是否可捨契約文字之明白記載而附加原告契約
    條款所未有之限制解釋，顯有可議。
  (三)又原告加入系爭俱樂部成為會員並使用被告之球場，除入會費外，尚須繳交保證
    金一百五十萬元與被告，將來退會，被告應「無息」將保證金返還，顯見兩造係
    以原告所交保證金應獲得之利息，作為其加入會員使用被告球場之報酬﹙最高法
    院四十八年度臺上字第八二四號判決參照﹚，非僅以入會保證金供作擔保會員關
    係存續期間，因會員使用球場所需支付費用之履行而已。被告係經營高爾夫球場
    ，為能充分運用原告所繳保證金之利息，作為維護球場之成本，而限定會員應繳
    清一切應繳而未繳之欠款並以書面申請退出會籍時，始能退還保證金，基於契約
    自由原則，此條款應屬可由契約雙方當事人約定之任意規定，是若在原告對被告
    已繳納一切應繳清之款項後，仍須經被告同意始得終止會員關係，請求被告返還
    保證金，其未免有失公平。
  (四)末查，俱樂部入會契約係以俱樂部經營者與會員間之信賴為其基礎，除當事人間
    有得自由轉讓之特約，或經俱樂部經營者之同意外，會員固不得將會員資格讓與
    第三人，惟此係就會員資格之轉讓本身而言；但會員退會，乃屬會員契約終止權
    之行使，並未涉及第三人，只須兩造具有意定或法定之終止事由，一造即得主張
    終止契約，而不必得對造之同意，與會員資格之讓與自不得等同視之。因此，系
    爭入會合約書第七條，解釋上應僅規範會員資格之轉讓，須經被告同意始能為之
    ，惟就會員退會及終止契約之事項，在符合退會要件下，原告自無需得被告之同
    意，即得單方終止本件入會契約；況終止權之本質係屬形成權之一種，係賦予一
    方當事人得依其單方之意思表示，使法律關係之效力得以消滅，而不必得相對人
    之同意﹙最高法院八十八年度台上字第六十八號判決參照﹚。故被告不得任意曲
    解系爭俱樂部入會章程第十三條規定，做會員退出會籍終止契約亦須得其同意之
    解釋，其所辯顯無可採。
  綜上所述，本件原告既已依系爭俱樂部入會章程第十三條第一款及第二款規定，於
  九十一年七月八日以書面申請退會並繳清一切應繳而未繳之欠款，而請求被告自該
  日起於三十日內付清上開保證金予原告，且經被告收受上開通知而知悉該意思表示
  ，原告即得單方終止本件入會契約。從而，原告依系爭入會章程第十三條第三款規
  定，請求被告返還如主文所示之保證金一百五十萬元，及自九十一年八月八日起至
  清償日止，按週年利率百分之五計算之利息，為有理由，應予准許。
二、兩造陳明願供擔保，請准宣告假執行及免為假執行，經核無不合，爰分別酌定相
    當之擔保金額，併准許之。
三、據上論結，本件原告之訴為有理由，依民事訴訟法第七十八條、第三百九十條第
    二項、第三百九十二條，判決如主文。
中      華      民      國    九十二    年      三      月     二十     日
                                臺灣基隆地方法院民事庭
~B法      官  林玉珮
右為正本係照原本作成
如對本判決上訴，須於判決送達後廿日內向本院提出上訴狀
中      華      民      國    九十二    年      三      月     二十     日
~B法院書記官  李繼業


司法院資訊處製作；財團法人民間司法改革基金會備份。
